【裁判字號】    99,聲,4153
【裁判日期】    990906
【裁判案由】    聲明異議
【裁判全文】
臺灣板橋地方法院刑事裁定              99年度聲字第4153號
聲明人  即
受  刑  人  甲○○
上列聲明人即受刑人因違反商業會計法案件，以臺灣板橋地方法
院檢察署檢察官九十九年度執字第一００三八號執行指揮為不當
，向本院聲明異議，本院裁定如下：
    主  文
異議駁回。
    理  由
一、聲明異議意旨略以：聲明人即受刑人甲○○因違反商業會計
    法案件，經臺灣板橋地方法院以九十七年度重訴更字第一號
    審理後，判處得易科罰金之有期徒刑六月，受刑人得知後即
    向友人彭桂春小姐商借新臺幣（下同）十一萬五千元供易科
    罰金使用，詎檢察官竟不准受刑人易刑處分，其不得易科罰
    金之理由實不存在；受刑人之女兒今年甫考取００大學景觀
    系（詳卷），九月即將入學，若受刑人身陷囹圄，勢將影響
    其註冊及就學後生活所需。另受刑人雖罹患惡疾（詳卷），
    然仍努力工作扶養年邁母親，受刑人確有上述家庭因素而不
    適於刑之執行，檢察官不准受刑人易科罰金之指揮執行實有
    不當，爰依法聲明異議，請撤銷該不當之執行云云。
二、按受刑人或其法定代理人或配偶，以檢察官執行之指揮為不
    當者，得向諭知該裁判之法院聲明異議，刑事訴訟法第四百
    八十四條定有明文。次按修正前刑法第四十一條第一項固規
    定：「犯最重本刑五年以下有期徒刑以下之刑之罪，而受六
    個月以下有期徒刑或拘役之宣告，因身體、教育、職業或家
    庭之關係或其他正當事由，執行顯有困難者，得以（銀元）
    一元以上三元以下折算一日，易科罰金」，惟檢察官尚需考
    量本項但書規定：「但確因不執行所宣告之刑，難收矯正之
    效，或難以維持法秩序者」之情形，以決定是否准許受刑人
    易科罰金。是受刑人得否依本規定易科罰金，仍屬檢察官之
    職權，非謂一經判決宣告易科罰金之標準，檢察官即應為易
    科罰金之處分。且上開法條所稱之「難收矯正之效」及「難
    以維持法秩序」，均屬不確定法律概念，此乃係立法者賦予
    執行者能依具體個案，考量犯罪所造成法秩序等公益之危害
    大小、施以自由刑避免受刑人再犯之效果高低等因素，據以
    審酌得否准予易科罰金，亦即，此乃執行者所為關於自由刑
    一般預防（維持法秩序）與特別預防（有效矯治受刑人使其
    回歸社會）目的之衡平裁量，非謂僅因受刑人個人家庭、生
    活處遇值得同情即應予以准許；且法律賦予執行檢察官此項
    裁量權，僅在發生違法裁量或有裁量瑕疵時，法院始有介入
    審查之必要。
三、經查：
（一）受刑人甲○○前因違反商業會計法案件，經本院於民國九
      十八年三月二十日以九十七年度重訴更字第一號判決，依
      商業會計法七十一條第一款判處受刑人甲○○「連續幫助
      連續商業負責人以明知為不實之事項，而填製會計憑證罪
      ，處有期徒刑一年，減為有期徒刑六月，如易科罰金，以
      銀元三百元即新臺幣九百元折算一日」確定。受刑人於九
      十九年八月十二日起經臺灣板橋地方法院檢察署檢察官發
      監執行上開有期徒刑，現仍在臺灣臺北監獄臺北分監執行
      中等情，有上開刑事判決書及臺灣板橋地方法院檢察署檢
      察官執行指揮書各一份附卷可稽，堪予認定。
（二）本件受刑人行為後，刑法第四十一條第一項關於易科罰金
      之規定已經修正公布，並自九十五年七月一日施行。經比
      較新舊法，雖舊法就易科罰金之折算標準，經以罰金罰鍰
      提高標準條例第一條前段之規定提高一百倍之後為銀元一
      百元以上三百元以下（即新臺幣三百元以上九百元以下）
      折算一日，較新法折算標準為新臺幣一千元、二千元或三
      千元折算一日有利於被告。但關於得否易科罰金之法定要
      件，新舊法均有「確因不執行所宣告之刑，難收矯正之效
      ，或難以維持法秩序」不得准予易科罰金之規定外，舊法
      另須符合「因身體、教育、職業、家庭之關係或其他正當
      事由，執行顯有困難」之要件始得易科罰金之規定。故就
      是否准予易科罰金而言，應以新法較有利於受刑人，自應
      以新法為審查之標準。又本件受刑人所犯上開案件，依修
      正前刑法第四十一條第一項之規定，固屬得易科罰金之案
      件，惟易科罰金乃易刑處分，其應否准許，依刑事訴訟法
      第四百五十七條之規定，須由檢察官就准予受刑人易科罰
      金，有無「確因不執行所宣告之刑，難收矯正之效，或難
      以維持法秩序」情況查明認定並指揮執行之。
（三）本件受刑人甲○○於本件到案執行時，於執行檢察官訊問
      時固聲請易科罰金，惟經臺灣板橋地方法院檢察署執行檢
      察官審酌受刑人甲○○自九十年起收購數家公司，出賣予
      同案被告李國剛等人，使李國剛等人得以利用人頭公司作
      為虛偽開立進銷發票之用，並製造交易之假象，幫助李國
      剛等人填製不實會計憑證，其紊亂經記秩序甚鉅，顯不執
      行難收矯正之效，且以此方式犯罪極難查緝，犯罪所得甚
      豐，如使受刑人得以易科罰金，難以維持法秩序，爰依刑
      法第四十一條第一項但書規定，不准易科罰金等情，亦有
      九十九年八月十二日臺灣板橋地方法院檢察署檢察官九十
      九年度執字第一００三八號命令一份附卷可稽。經本院調
      卷審查，本案受刑人所涉犯罪情節確屬嚴重，若不執行所
      宣告之刑難收矯正之效，從而，執行檢察官駁回受刑人易
      科罰金之聲請，尚難謂於法不合。
（四）本案確定判決主文固有「如易科罰金，以銀元三百元即新
      臺幣九百元折算一日」之諭知，但此與檢察官於執行時是
      否准許如易科罰金仍屬二事。非謂確定判決有易科罰金之
      諭知，執行檢察官即不問具體犯罪情事一概准許易科罰金
      ；再者，本院九十七年度重訴更字第一號判決原係量處受
      刑人受刑人有期徒刑一年（非屬得易科罰金之刑），僅因
      受刑人之犯行符合中華民國九十六年罪犯減刑條例之規定
      而得予減為有期徒刑六月，且依法諭知如易科罰金之折算
      標準，是其與非經減刑即屬得易科罰金之受刑人，就其惡
      性輕重及是否准予易科罰金之考量，自應有所不同。
（五）又受刑人雖主張有女兒即將入學，需賴受刑人支付其學費
      及入學後生活所需云云。然其子女之照料尚可由其配偶或
      其他家人為之，而聲明人入監執行有期徒刑六月，屬短期
      自由刑，如准予易科罰金，以銀元三百元即新臺幣九百元
      折算一日計算，易科罰金之金額高達十六萬二千元，受刑
      人既有繳納該易科罰金金額之資力，自可於服刑期間內利
      用該筆款項支付扶養子女所需，足見本件受刑人入監服刑
      ，對其家庭經濟並無影響。至受刑人另以其家中尚有年邁
      母親尚待照料，亦不宜入監執行云云。然受刑人之親人若
      符合社會救助申請條件，亦可申請相關主管機構介入安置
      或扶助，殆無須受刑人親力為之；況受刑人之母親是否需
      其照料，亦與執行檢察官認定是否「因不執行所宣告之刑
      ，難收矯正之效，或難以維持法秩序」乙節無所關聯，自
      不得執之而謂執行檢察官不准受刑人易科罰金，而將受刑
      人發監執行之指揮命令有何違法或不當，併此敘明。
四、綜上所述，受刑人既有前述倘不執行所宣告之刑，則難收矯
    正之效及難以維持法秩序之情形，且無執行顯有困難之情形
    ，揆諸前揭說明，臺灣板橋地方法院檢察署檢察官所為駁回
    聲請人易科罰金之聲請，即無不當。受刑人以檢察官執行指
    揮之命令不當，聲明異議，為無理由，應予駁回。
據上論斷，應依刑事訴訟法第四百八十六條，裁定如主文。
中    華    民    國    99    年    9     月    6     日
                        刑事第一庭  法  官  鄭水銓
上列正本證明與原本無異。
如不服本裁定，應於裁定送達後五日內敘明抗告理由，向本院提
出抗告狀。
                                    書記官  洪紹甄
中    華    民    國    99    年    9     月    6     日

司法院資訊處製作；財團法人民間司法改革基金會備份。
